臺灣高等法院臺中分院刑事判決　　　　　　　　　九十一年度上訴字第一七八三號
　　上　訴　人　乙○○
　　即　被　告
右上訴人因偽造文書等案件，不服臺灣台中地方法院九十一年度訴字第一五七八號中
華民國九十一年九月二十三日第一審判決（起訴案號：臺灣台中地方法院檢察署九十
一年度偵緝字第三０二號），提起上訴，本院判決如左：
    主      文
原判決撤銷。
乙○○連續行使偽造私文書，足以生損害於他人，處有期徒刑壹年。
    事      實
一、乙○○於民國（下同）八十八年二月間，因積欠地下錢莊債務，為能清償債務，
    竟意圖為自己不法之所有，基於詐欺取財及偽造私文書、行使偽造私文書之概括
    犯意，於同年四月初，邀集張昭智等人參加其所籌組之民間互助會，由其自任會
    首，每月每一會新台幣（下同）二萬元（起訴書誤載為一萬元），採內標制，於
    每月十日二十時在台中縣豐原市○○路九五一號其所經營之「精品汽車商行」開
    標。乙○○明知劉書明、楊儒先、黃一傑、鄭少甫、李寶銀、張啟杉、張芳誌（
    丙○○之夫）、陳新榮等八人並未應允參加該互助會，竟擅自於會單上虛偽填載
    上開八人亦參加該互助會，因而使得該互助會連會首共有二十一會，而乙○○並
    於第四會即同年七月十日及第六會即同年九月十日，分別冒用黃一傑及鄭少甫之
    名義偽造利息均為五千元之標單後，持以行使提出參加投標而標得該二會之會款
    ，使張昭智等實際參加該互助會之活會會員陷於錯誤，而按期交付會款予乙○○
    ，足以生損害於黃一傑、鄭少甫二人及張昭智等實際入會之活會會員，合計詐得
    二會會款共為二十七萬元（即第四會十五萬元，第六會十二萬元），得手後持以
    償還地下錢莊之債務，惟仍不足，遂再承前開詐欺之概括犯意，明知位於台中縣
    豐原市○○路九五一號之「精品汽車商行」，係其與黃政文、楊儒先所合夥，並
    非由其獨資經營，且亦無擴大經營之意，竟於八十八年間某時，同時向丙○○、
    丁○○二人佯稱「精品汽車商行」係其獨資經營，因欲擴大營業，故邀丙○○、
    丁○○二人投資入股，每股三十萬元，致丙○○、丁○○等二人陷於錯誤後，而
    分別於八十八年七月間交付投資金額予乙○○，丙○○部分計二股共六十萬元，
    丁○○部分為一股三十萬元，乙○○因而詐得九十萬元，並遲至八十八年十一月
    一日始交付股東合約書予丙○○、丁○○（合約書註記乙○○、丙○○所認股份
    數為二股，六十萬元，各佔總股份比例４０％，丁○○所認股份數為一股，三十
    萬元，佔總股份比例２０％），得手後即逃逸無蹤，迨至八十八年十一月間，丙○○、丁○○等人前往上開「精品汽車商行」查看時，始發現乙○○已人去樓空
    ，並於辦公室內發現乙○○與黃政文、楊儒先所簽訂之合作經營契約書，及上開
    互助會簿，始查悉上情。
二、案經丙○○、丁○○等人訴請臺灣臺中地方法院檢察署檢察官偵查起訴。
    理      由
一、上訴人即被告（以下簡稱為被告）乙○○雖迭經本院合法傳喚而無正當理由不到
    庭。惟查右揭犯罪事實業據被告於偵查及原審審理時分別供認不諱（見偵查卷第
    二五頁至第二七頁、原審卷第一六頁至第二０頁、第三四頁至第三六頁、第四三
    頁至第四六頁），核與告訴人丙○○、丁○○等二人指訴及證人張芳誌、張昭智
    等人證述之情節均相符（見他案卷第一三頁、原審卷第四三頁至第四六頁），此
    外並有被告與告訴人丙○○、丁○○等二人所訂立之股東合約書及上開互助會簿
    等影本各一份在卷可稽（見他案卷第六頁至第七頁、第九頁）。又被告在未與告
    訴人丙○○、丁○○等二人訂立上開股東合約書前即與案外人黃政文、楊儒先合
    夥經營上開「精品汽車商行」，該汽車商行並非被告所獨資經營，亦有合作經營
    契約書影本一份附卷可按（見他案卷第八頁），被告竟隱瞞事實而對告訴人丙○○、丁○○等二人佯稱係其獨資經營，致使告訴人丙○○、丁○○等二人陷於錯
    誤後而參與投資並繳納上開款項，且得款後即逃逸無蹤，足見被告主觀上具有不
    法所有之意圖甚明。另被告未經被害人劉書明、楊儒先、黃一傑、鄭少甫、李寶
    銀、張啟杉、張芳誌、陳新榮等八人應允參加該互助會，竟擅自於會單上虛偽填
    載上開八人亦參加該互助會，且冒用被害人黃一傑及鄭少甫之名義偽造標單詐取
    上開會款，自足生損害於被害人劉書明、楊儒先、黃一傑、鄭少甫、李寶銀、張
    啟杉、張芳誌、陳新榮等人及其他實際入會之活會會員。是罪證明確，被告之犯
    行堪以認定。
二、按標單上記載會員之姓名及投標之金額，在習慣上足以表示一定用意之証明，依
    刑法第二百二十條第一項、第二百十條之規定，係以私文書論之私文書。被告冒
    用被害人黃一傑及鄭少甫等二人之名義偽造標單標取會款，核其此部分所為係犯
    刑法第二百十六條、第二百十條之行使偽造私文書罪及第三百三十九條第一項之
    詐欺取財罪。其一行為詐騙多數人（指每一次冒標時之活會會員），為同種想像
    競合犯，應從一重處斷。其未經被害人劉書明、楊儒先、黃一傑、鄭少甫、李寶
    銀、張啟杉、張芳誌、陳新榮等八人之同意，擅自於會單上虛偽填載上開八人亦
    參加上開互助會，並持以交付予其他實際入會會員部分，係犯刑法第二百十六條
    、第二百十條之行使偽造私文書罪。另被告佯與告訴人丙○○、丁○○等二人訂
    立股東合約書而詐得上開投資款項部分，係犯刑法第三百三十九條第一項之詐欺
    取財罪，至其以一詐欺行為同時向告訴人丙○○、丁○○等二人詐取上開款項，
    亦係一行為觸犯二詐欺取財罪名，為同種想像競合犯，亦應從一重處斷。至被告
    先後行使偽造私文書及詐欺取財犯行，均係犯罪構成要件相同，顯係基於概括犯
    意反覆為之，均為連續犯，應分別論以一罪並加重其刑。又其所犯之上開二罪間
    具有方法、結果關係，應依牽連犯之規定從一重之行使偽造私文書罪處斷。另其
    偽造署押係偽造私文書之部分行為，偽造私文書後持以行使，偽造之低度行為已
    為行使之高度行為所吸收，均不另論罪。原審予以論罪科刑，固非無見，惟查被
    告第四會所冒標之金額為十五萬元（二萬元減五千元等於一萬五千元，一萬五千
    元乘以十人等於十五萬元，按第四會後雖尚有十七人，惟其中尚有七人係被告所
    冒名參加，故實際上活會會員僅剩十人），第六會所冒標之金額為十二萬元（二
    萬元減五千元等於一萬五千元，一萬五千元乘以八人等於十二萬元，按第六會後
    雖尚有十五人，惟其中尚有七人係被告所冒名參加，故實際上活會會員僅剩八人
    ），原判決分別認係十九萬元及十九萬五千元，與事實不符，已有未合。次查被
    告冒標會款，其詐得之款項應僅限於活會會員之會款，至死會（已得標會會員）
    會員本有按期繳納會款之義務，故對死會會員自無詐欺可言，原判決事實欄未予
    認定係對活會會員詐取會款，容有未洽。第查原判決認被告偽造上開標單之利息
    約五千元，以致事實不明確，亦有可議。被告上訴意旨空口指稱其願與告訴人丙○○、丁○○及證人張昭智等人和解（未檢附和解書）為由，執以指摘原判決不
    當，雖無理由，但原判決既有上述可議之處，應由本院將原判決予以撤銷改判。
    爰審酌被告並無犯罪前科（有台灣高等法院被告全國前案紀錄表可按）及其犯罪
    之動機、目的、手段、所生危害及犯後態度等一切情狀，量處被告如主文第二項
    所示之刑，以示懲儆。又被告所偽造上開被害人劉一傑、鄭少甫名義之標單於開
    標後即已丟棄，業據被告供明在卷（見原審卷第四五頁），顯已滅失而不存在，
    故不予宣告沒收，併此敘明。
三、被告經本院合法傳喚而無正當理由不到庭，爰不待其陳述逕行判決。
四、據上論結，應依刑事訴訟法第三百六十九條第一項前段、第三百六十四條、第二
    百九十九條第一項前段、第三百七十一條、刑法第五十六條、第二百十六條、第
    二百十條、第三百三十九條第一項、第五十五條，罰金罰鍰提高標準條例第一條
    前段，判決如主文。
本案經檢察官甲○○到庭執行職務。
中      華      民      國      九十一  年      十二    月      十      日
                                臺灣高等法院臺中分院刑事第八庭
                                      審判長法  官  羅  得  村
                                            法　官　陳　毓　秀
                                            法　官　劉　榮　服
右正本證明與原本無異。
如不服本判決應於收受送達後十日內向本院提出上訴書狀，其未敘述上訴之理由者並
得於提起上訴後十日內向本院補提理由書（均須按他造當事人之人數附繕本）。
                                            書記官  陳　俞　豪
中      華      民      國      九十一  年      十二    月      十一    日
附錄論罪科刑法條：
刑法第三百三十九條第一項
意圖為自己或第三人不法之所有，以詐術使人將本人或第三人之物交付者，處五年以
下有期徒刑、拘役或科或併科一千元以下罰金。
以前項方法得財產上不法之利益或使第三人得之者，亦同。
刑法第二百十六條
行使第二百十條至第二百十五條之文書者，依偽造、變造文書或登載不實事項或使登
載不實事項之規定處斷。
刑法第二百十條
偽造、變造私文書，足以生損害於公眾或他人者，處五年以下有期徒刑。
                                                                        Ａ
